【裁判字號】    90,台上,2162
【裁判日期】    901206
【裁判案由】    返還無權占有土地等
【裁判全文】
最高法院民事判決                                九十年度台上字第二一六二號
    上  訴  人  丙 ○ ○
                己 ○ ○
    共      同
    訴訟代理人  朱昌碩律師
    被 上訴 人  乙 ○ ○
                辛 ○ ○
                庚 ○ ○
                戊 ○ ○
                丁 ○ ○
                甲○○○
    共      同
    訴訟代理人  吳宏山律師
右當事人間請求返還無權占有土地等事件，上訴人對於中華民國九十年四月十日台灣
高等法院第二審更審判決（八十九年度重上更(一)字第一七一號），提起上訴，本院判
決如左：
    主  文
原判決廢棄，發回台灣高等法院。
    理  由
本件被上訴人主張：上訴人丙○○及訴外人曾春於民國七十八年六月十一日將所有坐
落台北縣中和市○○段二八張小段第二六四－四地號土地出賣予訴外人高添丁，約定
丙○○應將其在系爭土地上所搭蓋如第一審判決附圖（下稱附圖）Ａ、Ｂ部分所示鐵
皮房屋及石棉瓦房屋拆除。嗣高添丁將上開第二六四－四地號土地出售予伊六人共有
，已辦畢所有權移轉登記。詎丙○○拒不拆除上開房屋，復將Ｂ部分所示石棉瓦房屋
出租予上訴人己○○，自屬無權占有。依丙○○及高添丁訂立之買賣契約，伊得請求
丙○○將上開房屋拆除；本於民法第七百六十七條規定，伊亦得請求丙○○拆屋還地
及請求己○○自占用之房屋遷出交還土地等情，求為命己○○自如附圖Ｂ部分所示房
屋遷出並交還占用之土地，及命丙○○將如附圖Ａ、Ｂ部分所示房屋拆除並交還占用
之土地之判決。
上訴人則以：訴外人李阿萬於七十八年六月十一日冒充高添丁與丙○○簽訂買賣契約
，該買賣契約應屬無效。丙○○於系爭土地上所建房屋，在土地出售前即已存在，自
非無權占有。己○○係向丙○○承租如附圖Ｂ部分所示房屋，亦非無權占有等語，資
為抗辯。
原審維持第一審所為上訴人敗訴之判決，駁回其上訴，係以：被上訴人就其主張之事
實，業據提出土地買賣協議書、土地登記簿謄本等件為證，並經台北縣中和地政事務
所測量，繪製土地複丈成果圖附卷。上訴人雖以前揭情詞置辯。然查七十八年六月十
一日買賣契約（下稱系爭買賣契約）之買受人確為高添丁，業經證人高添丁、陳明宗
、景玉鳳證述屬實。上訴人抗辯：高添丁非系爭買賣契約之當事人等語，為無足採。
系爭買賣契約約定，登記名義人由高添丁指定，丙○○不得異議。嗣高添丁依上開約
定，指定被上訴人為系爭土地之登記名義人，並辦畢所有權移轉登記，有土地所有權
登記申請書在卷可稽。按所有人對於無權占有或侵奪其所有物者，得請求返還之。對
於妨害其所有權者，得請求除去之，民法第七百六十七條規定甚明。丙○○所建鐵皮
房屋及石棉瓦房屋依序占有系爭土地如附圖Ａ、Ｂ所示部分，己○○則依其與丙○○
間之租賃關係間接占有Ｂ部分房屋，彼等既未能舉證證明其有何占有權源，自屬無權
占有。被上訴人得本於所有人之資格，行使其權利。又系爭買賣契約第三條第五項記
載：「尾款新台幣四千六百一十四萬元正俟本件不動產辦理過戶清楚，乙方（丙○○
）將地上物全部拆除完畢……時一次付清」等語，第二十條記載：「尾款於拆除地上
物後支付」等語，丙○○顯有依約將系爭土地上如附圖Ａ、Ｂ部分所示房屋拆除之義
務。故被上訴人本於系爭買賣契約之約定及所有權，請求己○○自如附圖Ｂ部分所示
房屋遷出並交還占用之土地，及請求丙○○將如附圖Ａ、Ｂ部分所示房屋拆除並交還
占用之土地，為有理由，應予准許等詞，為其判斷之基礎。
按買賣為特定人間締結之契約，其效力不及於契約以外之第三人。原審既認系爭買賣
契約之當事人為丙○○及高添丁，則被上訴人能否依系爭買賣契約之約定請求丙○○
拆除系爭土地上如附圖Ａ、Ｂ部分所示房屋，即滋疑問。原審謂被上訴人得依系爭買
賣契約請求丙○○拆除房屋，並未說明其依據，已有可議。次按物之出賣人固負有交
付其物於買受人之義務，惟在未交付以前，出賣人繼續占有買賣標的物，尚難指為無
權占有，亦不因已辦理所有權移轉登記而有異。高添丁係系爭買賣契約之買受人，其
不得主張出賣人丙○○繼續占有系爭土地為無權占有，則受高添丁指定登記為系爭土
地名義人之被上訴人，能否主張丙○○及向丙○○承租如附圖Ｂ部分所示房屋之己○
○為無權占有，亦不無研求之餘地。原審未詳加推求，遽依前揭理由為上訴人不利之
判決，尚有疏略。上訴論旨，指摘原判決不當，求予廢棄，非無理由。
據上論結，本件上訴為有理由，依民事訴訟法第四百七十七條第一項、第四百七十八
條第一項，判決如主文。
中      華      民      國     九十     年     十二     月      六      日
                              最高法院民事第三庭
                                  審判長法官  林  奇  福
                                        法官  陳  國  禎
                                        法官  李  彥  文
                                        法官  陳  重  瑜
                                        法官  黃  秀  得
      右正本證明與原本無異
                                              書  記  官
中      華      民      國     九十     年     十二     月     二十     日
                                                                      Ｚ


司法院資訊處製作；財團法人民間司法改革基金會備份。
